【裁判字號】    97,上易,1886
【裁判日期】    971202
【裁判案由】    詐欺
【裁判全文】
臺灣高等法院刑事判決                97年度上易字第1886號
上  訴  人  臺灣臺北地方法院檢察署檢察官
被      告  丁○○
輔  佐  人  戊○○
            乙○○
指定辯護人  本院公設辯護人甲○○
上列上訴人因被告詐欺案件，不服臺灣臺北地方法院96年度易字
第2204號，中華民國97年6 月18日第一審判決（聲請簡易判決處
刑案號：臺灣臺北地方法院檢察署96年度偵字第7870號，原聲請
以簡易判決處刑，經原審改依通常程序審理），提起上訴，本院
判決如下：
    主  文
上訴駁回。
    理  由
一、聲請簡易判決處刑意旨略以：被告丁○○明知收購人頭帳戶
    係為供詐欺犯罪所用，竟基於幫助該收購者詐欺之犯意，於
    民國96年1月5日，將其所申設中國信託商業銀行（下稱中信
    銀）新店分行000-000000000000號帳戶存摺、提款卡（含密
    碼），交予真實姓名、年籍不詳自稱「李瑞文」之成年男子
    。嗣該年籍不詳之成年男子，取得前開丁○○之中信銀帳號
    後，即基於與詐騙集團成員共同意圖為自己不法所有之犯意
    聯絡，由該集團成員姓名、年籍不詳之人：(一)推由綽號「小
    靜」之成年女子，於96年1月13日晚上9時許，在網路聊天室
    中，訛稱以新台幣（下同）3,000 元之價格，得為援交之訊
    息，致被害人己○○信以為真，自96年1 月13日晚上10時許
    起，至同年月15日凌晨0 時34分許止，前後匯出11筆至丁○○前揭中信銀帳戶內，金額共計22萬2,983 元；(二)推由暱稱
    「張」之成年人，於96年1 月14日某時許，在奇摩即時通中
    ，訛稱得為援交之訊息，致被害人丙○○信以為真，於96年
    1 月14日凌晨1時22分及同日上午10時30分許，匯出2筆金額
    共計26,001元至丁○○前揭中信銀帳戶內。嗣己○○及丙○○查覺有異，報警循線追查，始悉上情，因認被告涉犯刑法
    第30條第1項、第339條第1項之幫助詐欺取財罪嫌等語。
二、按不能證明被告犯罪或其行為不罰者應諭知無罪之判決，刑
    事訴訟法第301條第1項定有明文。又行為時因精神障礙或其
    他心智缺陷，致不能辨識其行為違法或欠缺依其辨識而行為
    之能力者，不罰，刑法第19條第1 項亦有明文。且按刑法上
    所謂心神喪失人，非以其心神喪失狀態毫無間斷為必要，如
    果行為時確在心神喪失之中，即令其在事前事後偶回常態，
    仍不得謂非心神喪失人；而是否心神喪失，乃屬醫學上精神
    病科之專門學問，應由專門精神病醫學研究之人予以診查鑑
    定，方足斷定，此有最高法院26年度渝上字第237 號、24年
    度上字第2844號、47年度台上字第1253號判例闡釋在案。
三、聲請簡易判決處刑意旨認被告涉犯幫助詐欺取財罪嫌，無非
    以被告自承開設前述金融帳戶、被害人證述受詐騙之情形及
    中信銀與玉山銀行之約定書、帳戶交易明細查詢表及自動櫃
    員機交易明細表等件資為論據。被告雖未於本院到庭應訊，
    惟據其於原審審理時之供述，係堅詞否認有檢察官所指之犯
    行，辯稱：伊患有精神官能症，經常神智不清，處事亦難以
    正確判斷，伊於96年1月4日看聯合報找工作，依徵求包裝人
    員廣告所留0000000000號行動電話打去應徵，對方自稱「李
    瑞文」，要伊先寄金融卡給他，以便處理匯款事宜，伊遂依
    指示將自己之中信銀、玉山銀行金融卡二張及密碼以快遞寄
    給該人，伊並無幫助詐欺取財之不確定犯意等語。
四、經查：
  (一)詐騙集團推由成員姓名、年籍不詳綽號「小靜」之成年女子
    ，於96年1月13日21時許，在網路聊天室中，訛稱以3,000元
    之價格，得為援交之訊息，致被害人己○○誤信為真，於96
    年1月13日晚上10時許起，至同年月15日凌晨0時34分許止，
    前後匯出11筆至被告前述中信銀帳戶內，金額共計22萬2,98
    3元；又推由姓名、年籍不詳暱稱「張」之成年人，於96年1
    月14日某時許，在奇摩即時通中，訛稱得為援交之訊息，致
    被害人丙○○信以為真，於96年1月14日凌晨1時22分及於同
    日上午10時30分許，匯出2 筆金額共計26,001元至丁○○前
    揭中信銀帳戶內，嗣己○○及丙○○始查察有異始報警等情
    ，業據證人己○○、丙○○於警詢、偵訊時證述屬實，並有
    台中商業銀行、三信商業銀行之自動櫃員機交易明細表在卷
    可稽（96年度偵字第7870號偵卷第17、18、28、29頁）。綜
    此，前述被害人受騙而匯款進入被告所有中國信託銀行存款
    帳戶之事實，均堪以認定。
  (二)被告辯稱自己患有精神官能症，經常神智不清，處事亦難以
    正確判斷，伊於96年1月4日看聯合報找工作，遂依徵求包裝
    人員廣告所留0000000000號行動電話而打去應徵，對方自稱
    「李瑞文」，要伊先寄金融卡給他，以便處理匯款事宜，伊
    遂依指示將自己之中信銀、玉山銀行金融卡2 張及密碼以快
    遞寄給該人等情，業提出與所述相符之96年1月4日聯合報、
    快遞收執聯及中華民國身心障礙手冊等件在卷可證（96年度
    偵字第7870號偵卷第8 、10頁）。又臺灣臺北地方法院檢察
    署檢察官96年度偵字第19714 號移送併辦案件中，該案另名
    被告汪亞藍亦因類似情況（刊登徵人廣告、留下同樣電話及
    姓名），而將自己所有銀行帳戶提款卡郵寄同地址之「李瑞
    文」，被告汪亞藍嗣經臺灣台中地方法院檢察署檢察官96年
    度偵字第17978 號為不起訴處分等情，有96年1月4日自由時
    報、快遞收執聯及不起訴處分書等件在卷可稽（96年度偵字
    第19714 號偵卷第49、52、57頁）。綜此，被告既因患有精
    神官能症，而依報紙徵人廣告將自己前述銀行提款卡、密碼
    以快遞寄與他人，且亦有另名被告汪亞藍因類此情形而經臺
    灣台中地方法院檢察署檢察官為不起訴處分，則被告是否有
    幫助他人詐欺取財之不確定犯意，已非無疑。
  (三)關於被告之精神狀態：
    1.被告因患有精神分裂症，經原審法院依職權將被告送其平
      日就醫之行政院國軍退除役官兵輔導委員會臺北榮民總醫
      院（下稱榮民總醫院）作精神鑑定，該院於97年3 月13日
      實施鑑定，鑑定報告結果為：「張女為一慢性精神分裂症
      病患，已患病10餘年，長期於本院及其他醫療院所治療，
      張女於本次鑑定之精神狀態顯示，張女之精神病症狀依然
      明顯，張女行為退縮，無法維持社交禮儀，對問話反應慢
      ，要重複問話，少言語，情緒淡漠，疑似仍有妄想及幻覺
      ，惟張女無病識感，認知功能較差。張女於鑑識時對案情
      表示，於應徵工作時，因對方表示會匯錢給張女，故將存
      摺給對方。精神病患因精神症狀影響，常無法正常工作，
      張女案發當時雖有心要工作，但張女於求職過程中卻發生
      本案，張女因精神病發病已久，日常及社會功能已嚴重退
      化，無法分辨其於本案之求職行為是否為違法，故張女於
      本案行為時應有『因精神障礙或其他心智缺陷，致不能辨
      識其行為違法或欠缺其辨識而行為之能力』之情形。」等
      語，有該院97年4月2日函文檢附精神狀況鑑定書在卷可證
      （原審卷(一)第335頁以下）。
    2.證人即實際作本件鑑定報告之鑑定人楊誠弘，業於原審審
      理時結證稱：「（你們是依據何種內容判斷被告於行為時
      ，因精神疾病而導致無法判斷其行為是違法，或無法判斷
      其行為？）第一我們要確定被告有精神疾病，被告確定有
      精神分裂症。第二我們要確定精神症狀，被告有明顯的負
      性之症狀，如行為退縮、無法維持社交禮儀、說話不符合
      邏輯等，被告因急於尋找工作，精神病患在社會上找尋工
      作比較困難，因被告負性症狀嚴重，無法判斷，給予工作
      人之說詞是否屬實，所以被告於行為當時，受精神症狀影
      響致不能辨識行為違法或欠缺其辨識而為行為的能力。…
      」、「（從被告症狀看起來，被告有無正常的時候或一直
      是發病的狀態？）從病歷判斷，這幾年被告一直發病當中
      。」、「（為何被告的心理測驗指數都只是輕度或邊緣，
      未達智能不足？）被告不是智能障礙者，精神分裂症之症
      狀，會造成被告現實感差、行為退縮、人格退化、人格敗
      壞，所造成之影響非常深遠。」、「（被告在行為當時及
      鑑定當時，精神狀態有無不同？）鑑定當時被告的精神狀
      態屬嚴重障礙之程度，因精神分裂症之病程，以被告而言
      是持續惡化的，故推斷行為當時之精神狀態與鑑定當時相
      同。」、「（有無資料顯示被告於行為當時，是完全是被
      其精神疾病所控制，所以所作之判斷是受精神疾病影響？
      ）一般而言所說受精神狀態影響，是指受妄想、幻聽的影
      響，被告罹患精神分裂症很久了，案發當時是以負性症狀
      為主，被告當時現實感差，所以以被告的情況而言，可說
      是受負性症狀完全的影響。」、「（是否說明負性症狀？
      ）答：相對於正性症狀，正性症狀是指幻聽、妄想或怪異
      行為；負性症狀是指，社交退縮、日常生活功能低下、無
      法維持人際關係、思想不合邏輯。」、「（並不是所有之
      精神分裂症患者都是欠缺違法意識，這在被告身上之區別
      點為何？）刑法第19條規定，因精神障礙或其他心智缺陷
      ，致不能辨識其行為違法或欠缺其辨識而行為之能力，於
      實務上對外界知覺、理會、判斷之缺損、依其意思而為行
      為之能力缺損。從精神狀態檢查，於鑑定當時被告之精神
      狀態障礙非常明顯，有些精神病患之精神狀態是沒有異常
      ，如此區分兩者之不同。」、「（你說精神狀態檢查這項
      ，你們這邊所寫妄想及幻覺，究竟被告有無妄想及幻覺？
      ）被告已經嚴重到無法以言詞去描述妄想及幻覺，就算有
      描述也不一定是正確。」、「（你們認為被告講說，去應
      徵工作，要交存摺給對方，這件事情，你們認為是妄想及
      幻覺？）不是。」、「（你從事精神鑑定實務中，有無能
      力排除故意偽裝之情形？）精神分裂症很難偽裝，於判斷
      時，要參考過去之病史，若有必要我們會請被鑑定人住院
      觀察。」、「（精神分裂症與智商高低有無必然之關係？
      ）沒有必然關係，但精神分裂症會造成早發性智能障礙，
      被告是專科畢業，一般而言智商也有100 以上，但目前只
      有70左右，以被告程度而言是有比較偏低。」、「（本件
      與被告鑑定過程中，有無與被告面對面親自會談？）有。
      」（原審卷(一)第352至354頁）。
    3.綜此，前述精神鑑定報告書係由榮民總醫院參酌被告先前
      之就醫紀錄及卷內相關證據，瞭解被告之生長史、發展史
      、精神疾病史，本於專業知識與臨床經驗，綜合判斷被告
      之症狀所為之判斷，無論鑑定機關之資格、理論基礎、鑑
      定方法及論理過程，自形式上及實質上而言，均無瑕疵，
      堪認上開鑑定報告書之結論可採，而足認被告行為時因為
      精神障礙，致其已達到不能辨識其行為違法與欠缺依其辨
      識而行為之能力。
  (四)檢察官依被告之父母於原審審理時供稱被告於案發前可以去
    上班，且被告於警詢時可以將當時情況作完整之陳述，因認
    被告於本件行為當時係有行為能力云云。惟查，依據病歷上
    資料判斷，被告這幾年一直在發病當中，被告罹患精神分裂
    症很久了，案發當時是以負性症狀為主，被告當時現實感差
    ，以被告的情況而言，可說是受負性症狀完全的影響等情，
    業據鑑定人楊誠弘於本院審理時結證屬實，已如前述；而依
    榮民總醫院所提供被告之病歷資料（原審卷(一)第67頁以下）
    ，被告自85年10月30日入院治療以來，迄今10餘年來確實均
    因精神分裂症於該院持續就診中，顯見被告確實一直處於發
    病之狀態。又被告所作警詢筆錄係在其父戊○○陪同下所製
    作（96年度偵字第7870號偵卷第3至5頁），自不能因被告在
    其父協助下製作出該警詢筆錄，即謂被告行為當時之判斷力
    未受精神分裂症之影響。況依被告之父母戊○○、乙○○於
    原審審理時供稱：「（被告平常之生活型態如何？）被告前
    陣子有時1個月才洗1次澡，有時1天洗5次澡，前2 天洗澡洗
    10個小時。被告有時一天只吃一餐，都躺在床上。」、「（
    被告平日有無與你們交談？）答：不會。」、「（被告有無
    休閒娛樂？）沒有，都躺在床上。」、「（被告平日是否會
    自己出去做事情？）本案之前被告一直都在上班，也一直換
    工作，之前都去就業服務站登記，只有這一次是看報紙，之
    前1個工作作1個星期。」、「（你們有無與雇主談過，為何
    不做了？）有時是被辭退，有時是被告自己不想做，被辭退
    的原因，可能是無法正常起床上班，若是早上8 點的班，被
    告可能於早上4 點就起來，但還是會遲到，因做事很慢。」
    、「（被告沒有工作時，你們是否會給其金錢？）應該會，
    但被告很少出門，但一出去花錢就花得很兇，例如被告於便
    利商店買東西，一次拿不回來，可能分次拿回來，有時購買
    拖鞋一次購買許多雙。」、「（被告有無持續就醫？）有於
    榮民總醫院就醫，但一直保持目前的狀態，但之前能上班是
    比較好的狀態，目前是比較不好之狀態，之前比較好時，也
    曾經躺了5天不起床，也不吃飯。」等語（原審卷(一)第357至
    358 頁），被告之母乙○○並於本院陳稱：被告領有薪資的
    報稅資料，是伊作直銷時用被告的名義去申報的，一般公司
    上班也不超過10天就離職了等語（本院卷第53頁背面），顯
    見被告雖曾有短暫上班之情況，終因罹患精神分裂症而至多
    維持10日，即不斷更換工作，且日常生活及精神狀況均有異
    於常人之處。綜此，自不能因前述金融帳戶係被告為應徵工
    作而主動寄發，即謂被告行為當時並無因精神障礙，而可辨
    識其行為違法及依其辨識而行為。
五、綜上所述，被告於本件行為時，因罹患精神分裂症，且經鑑
    定後，認其於寄發本件相關金融帳戶提款卡及密碼時，已達
    到不能辨識其行為違法與欠缺依其辨識而行為之能力，即無
    刑事責任能力，對其施以刑罰，已難達刑事處罰之目的，則
    參照前述規定、判例意旨及說明所示，其行為不罰，自應諭
    知無罪之判決。
六、原審以被告於行為時，已達到不能辨識其行為違法與欠缺依
    其辨識而行為之能力，即無刑事責任能力，而為無罪之諭知
    ，經核並無不合。檢察官上訴意旨，猶以：被告於榮民總
    醫院之心理測驗結果，被告各方面表現均呈現精神病狀邊緣
    或輕度之影響，無法與該院鑑定結果所稱被告於行為時應有
    因精神狀態或其他心智缺陷，致不能辨識其行為違法或欠缺
    其辨識而行為之能力間，有相當之推論極說明過程，該鑑定
    報告顯不足採為被告有利之證據。證人楊誠弘雖證稱：鑑
    定當時被告的精神狀態屬於嚴重障礙之程度，因精神分裂症
    的病程，以被告而言是持續惡化的，故推斷當時之精神狀態
    與鑑定時相同。然被告之母乙○○陳稱，被告於行為時之精
    神狀態為本案之前一直都有在上班，也一直換工作，之前都
    去就業服務站登記，只有這一次是看報紙，之前一個工作做
    一個星期，能上班時是比較好的狀態等語，顯然被告於案發
    時之精神狀態與鑑定時之精神狀態並不相同，則證人楊誠弘
    之證詞顯與事實不符。又被告之父母陳稱：被告自己應徵
    、自己打電話、寄出提款卡及密碼時，父母均不知情，都由
    被告自行處理，則被告於案發當時之精神狀態是否已達於精
    神障礙致無法辨識其行為違法或欠缺其辨識而行為之能力之
    程度，顯有疑問。被告之精神分裂症時好時壞，行為當時
    應有行為能力，否則不會自行就業或求職，不需他人協助。
    且被告於警詢時，能將案發當時情況、過程陳述清楚，並否
    認犯罪，顯然被告精神分裂症之狀態並未影響其判斷能力。
    原判決逕依鑑定報告及鑑定證人之證詞認定被告無罪，顯有
    違誤云云。惟查：按行為人於行為時之精神狀態如何，事屬
    醫學上精神病科之專門學問，非具有精神病醫學研究專業知
    識、技能、及經驗之人員，依據行為人之個人生活史、疾病
    史、各項心理、生理之檢查（包括身體及神經學檢查、腦波
    檢查、心理測驗、精神狀態檢查），再予以綜合鑑定，不足
    以資斷定。原審依職權囑託榮民總醫院就被告行為時之精神
    狀態鑑定，該鑑定除參酌被告先前之就醫紀錄及卷內相關證
    據，瞭解被告之生長史、發展史、精神疾病史外，並依醫學
    專業鑑定進行心理測驗，是該鑑定報告係基於醫學專業所為
    ，堪稱嚴謹，且原判決除參酌前述鑑定報告，另參以鑑定人
    楊誠弘之證述，因認被告行為時已達到不能辨識其行為違法
    與欠缺依其辨識而行為之能力，因而諭知被告無罪之判決，
    經核於法洵無違誤，檢察官未能進一步提出積極證據以實其
    說，仍執前詞反覆爭執，應認其上訴為無理由，應予駁回。
七、按因第19條第1 項之原因而不罰者，其情狀足認有再犯或有
    危害公共安全之虞時，令入相當處所，施以監護，刑法第87
    條第1 項定有明文。準此，被告行為時因精神障礙或其他心
    智缺陷，致不能辨識其行為違法或欠缺依其辨識而不罰者，
    固得依上開規定，令入相當處所施以監護，但是否為此宣告
    ，法院仍有自由裁量之權，遇有此項情形，而不予宣告，尚
    非違法（最高法院69年台上字第1179號判例意旨參照）。又
    保安處分之措施本含社會隔離、拘束身體自由之性質，其限
    制人民之權利，實與刑罰相同，則本諸憲法保障人權之意旨
    與刑法之保護作用，法院於適用該法條而決定應否執行特定
    之保安處分時，即應受比例原則之規範，俾以保安處分之宣
    告，能與行為人所為行為之嚴重性、行為人所表現之危險性
    及對於行為人未來行為之期待性相當。查被告前未曾受任何
    有期徒刑以上刑之宣告，此有本院被告前案紀錄表一紙附於
    卷可稽，且本件被告係為應徵工作，始將自身之提款卡、密
    碼交付他人，其為本件犯行嚴重性、所表現之危險性等，尚
    未達於應與社會隔離之情況。況依原審法院法警多次前往拘
    提之結果，亦均表示被告確係長期躺臥於床上，包括精神鑑
    定、開庭均需父母協助及法警使用強制力始可到院、到庭（
    原審卷(一)第57、321頁、第325至326頁、第334頁、原審卷(二)
    第8 頁），且被告之母乙○○於本院陳稱，被告目前身體不
    好，已近一年不出門，平常也不洗澡等語（見本院卷第53頁
    背面），本院認被告足不出戶而無影響社會安全之虞，即無
    宣告監護處分等保安處分之必要性，併此敘明。
八、移送併辦：(一)臺灣臺北地方法院檢察署97年8 月18日北檢玲
    闕97偵16253字第56194號函移送併辦部分（97年度偵字第16
    253號部分）：被告丁○○於96年1月10日前某時，將其所申
    設玉山銀行內湖分行0000000000000 號帳戶存摺、提款卡、
    密碼，交予真實姓名、年籍不詳自稱「李瑞文」之成年男子
    ，嗣該年籍不詳之成年男子，取得前述被告帳號後，即與詐
    騙集團成員共同意圖為自己不法所有之犯意聯絡，由該集團
    成員姓名、年籍不詳之人，於96年1月10日下午8時22分假冒
    銀行行員，對葉柏甫訛稱轉帳錯誤，於同年月12日上午8 時
    對鄭丞君假冒為網路拍賣者，要求依拍定價格匯款，致葉柏
    甫與鄭丞君陷入錯誤，分別匯款2,550元及13,000 元進入前
    述開帳戶，始知被騙。(二)臺灣高雄地方法院檢察署97年8 月
    26日雄檢惟服97偵21197字第60518號函移送併辦部分（97年
    度偵字第21197號 ）雖以被告明知收購人頭帳戶係為供詐欺
    犯罪所用，竟基於幫助該收購者詐欺之犯意，於96年1月5日
    ，將其所申設中信銀新店分行000-000000000000號帳戶存摺
    、提款卡（含密碼），以快遞方式寄給家住高雄縣仁武鄉○○路320 號、真實姓名年籍不詳，自稱「李瑞文」之成年男
    子。嗣該年籍不詳之成年男子，取得前開丁○○之中信銀帳
    號後，即基於與詐騙集團成員共同意圖為自己不法所有之犯
    意聯絡，由該集團成員姓名、年籍不詳自稱「陳佰勝」之男
    子與黃秀亭連絡，「陳佰勝」邀黃秀亭加入香港賽馬六合彩
    協會投資公司，黃秀亭因而陷入錯誤，於96年1月12日連續9
    次以現金存入自動櫃員機之方式，將2千元至3萬元不等，合
    計共13萬8 千元之現金存入丁○○之上開中信銀帳戶內，致
    黃秀亭受有13萬8 千元之損害。因認被告此部分所為，分別
    涉犯刑法第339條第1 項、第30條第1項之幫助詐欺取財罪嫌
    ，與上揭已聲請簡易判決處刑部分犯行有實質上一罪或裁判
    上一罪關係而移送本院併案審理。然查，被告被訴部分應諭
    知無罪，已如上述，則與移送併辦之犯罪事實間，自無實質
    上一罪或裁判上一罪之關係，移送併辦部分自非本院所得審
    究，應退由檢察官另為適法處理，併予敘明。
九、被告經合法傳喚，無正當理由不到庭，爰不待其陳述逕行判
    決。
據上論結，應依刑事訴訟法第368條、第371條，判決如主文。
本案經檢察官曾俊哲到庭執行職務。
中    華    民    國    97    年    12    月    2     日
                  刑事第二十庭審判長法  官  楊貴雄
                                    法  官  鄧振球
                                    法  官  高愈杰
以上正本證明與原本無異。
不得上訴。
                                    書記官  廖月女
中    華    民    國    97    年    12    月    3     日


司法院資訊處製作；財團法人民間司法改革基金會備份。
